臺灣高等法院臺中分院刑事判決
108年度上更一字第56號
上  訴  人  
即  被  告  吳思宜


選任辯護人  龍其祥律師
參  與  人  佑昌工程顧問有限公司



代  表  人  吳思宜
上列上訴人即被告因偽造文書案件，不服臺灣彰化地方法院105 
年度易字第825號中華民國106 年10月24日第一審刑事判決（起
訴案號：臺灣彰化地方檢察署104 年度偵字第5160號、第9798號
），提起上訴，經本院判決（案號：107 年度上易字第30號）後
，由最高法院以108 年度臺上字第2654 號刑事判決撤銷發回更
審，本院判決如下：
    主  文
原判決撤銷。
吳思宜犯如附表各編號所示之罪，處如附表各編號「主文」欄所
示之刑及沒收。應執行有期徒刑捌月，如易科罰金，以新臺幣壹
仟元折算壹日。
佑昌工程顧問有限公司如附件所示因吳思宜為佑昌工程顧問有限
公司實行違法行為因而取得之犯罪所得，沒收，於全部或一部不
能沒收或不宜執行沒收時，追徵其價額。
    事  實
一、吳思宜係址設新竹縣○○鄉○○村○○000號之佑昌工程顧問有限
    公司（下稱佑昌公司）負責人，綜理佑昌公司業務。彰化縣
    政府於民國102年1月18日公開招標辦理「『彰化縣102年度縣
    道及鄉道等委外巡查及坑洞修補』委託技術服務」採購案（
    下稱系爭採購案），契約內容包括研擬巡查計畫書、道路巡
    查及坑洞修補等工項，由佑昌公司於102年2月26日以新臺幣
    （下同）17,415,000元得標，依系爭採購契約及為系爭採購
    契約內容一部之巡查計畫書之約定，自102年4月8日起至103
    年4月7日止，佑昌公司應指派6名巡查員執行道路巡查作業
    ，佑昌公司並負有於契約生效後次月起每月7日前，提出前1
    個月之書面工作報告，該書面報告至少包含佑昌公司前1個
    月實際參與工作之人員出勤月報表，送交彰化縣政府之義務
    。
二、吳思宜明知陳榮祥、林峻毅、黃榮凱、龔清吉、陳馨平均未
    曾受僱於佑昌公司，而從未執行系爭採購案之巡查員工作，
    而佑昌公司員工陳仕和雖掛名為系爭採購案之巡查組長，但
    陳仕和自102年5月1日起迄103年4月7日止，並未曾實際負責
    任何有關系爭採購案業務，仍分別為下列犯行：
　㈠吳思宜基於行使偽造私文書、意圖為佑昌公司不法所有之詐
    欺取財犯意，未徵得陳榮祥、林峻毅、黃榮凱、龔清吉、陳
    馨平之同意或授權，指示佑昌公司不知情且姓名年籍均不詳
    之員工，於不詳時、地，冒用陳榮祥、林峻毅、黃榮凱、龔
    清吉、陳馨平名義，在102年4月份（自102年4月8日起至同
    年月30日止，但不含星期日）之「彰化縣102年度縣道及鄉
    道等委外巡查及坑洞修補」委託技術服務簽到（退）簿（下
    稱簽到退簿）上，偽簽陳榮祥、林峻毅、黃榮凱、龔清吉、
    陳馨平之署名如附表編號1所示，用以偽造成陳榮祥、林峻
    毅、黃榮凱、龔清吉、陳馨平自102年4月8日起至同年月30
    日止（不含星期日）曾受僱於佑昌公司並負責從事系爭採購
    案之巡查員工作之私文書後，於102年5月7日，由不知情之
    員工黃琡晴將附表編號1所示102年4月份的簽到退簿檢送至
    彰化縣政府備查而行使，足以生損害於陳榮祥、林峻毅、黃
    榮凱、龔清吉、陳馨平及彰化縣政府對於施工稽核、道路工
    程品質管理之正確性，並使彰化縣政府負責核發工程款相關
    人員陷於錯誤，於103年7月1日核給如附件所示之工程款予
    佑昌公司。
　㈡吳思宜另分別基於行使偽造私文書之犯意，未徵得陳仕和之
    同意或授權，指示佑昌公司不知情且姓名年籍均不詳之員工
    ，於不詳時、地，冒用陳仕和名義，在附表編號2至編號13
    所示102年5月份起至103年4月份之簽到退簿上，按月分別偽
    簽陳仕和的署名如附表編號2至編號13所示，用以偽造成陳
    仕和曾參與執行系爭採購案工作之私文書後，再分別於附表
    編號2至編號13「檢送彰化縣政府日期」欄所示之時間，經
    由不知情之員工黃琡晴將之檢送至彰化縣政府備查而行使，
    足以生損害於陳仕和及彰化縣政府控管系爭採購案履行狀態
    之正確性。
三、案經法務部廉政署移送臺灣彰化地方檢察署檢察官偵查起訴
    。
    理  由
一、證據能力：
  ㈠上訴人即被告吳思宜於接受廉政官詢問、檢察官偵訊或原審
    所為不利於己之陳述或自白，因均非出於強暴、脅迫、利誘
    、詐欺、疲勞訊問或其他不正方法所取得，且被告於本院準
    備程序，亦未爭執其陳述之任意性，而表示：「無意見，均
    實在，且出於自由意志。但是有部分紀錄跟我當時講的不符
    」等語（見本院卷㈠第131頁頁），被告之辯護人亦表示：無
    意見等語，又有其他事證足以補強被告之自白確屬真實可信
    ，依刑事訴訟法第156條第1項之規定，應有證據能力。
  ㈡本院依被告與辯護人的聲請（見本院卷㈠第489頁至第491頁）
    ，勘驗被告於104年5月27日（筆錄誤載日期為「104年5月25
    日」），在法務部廉政署中部調查組接受詢問之錄影光碟結
    果，錄影時間長達7小時49分55秒，扣除等候律師到場近2小
    時（見本院卷㈡第311頁至第313頁）與詢問後檢視、討論與
    修正筆錄的時間約1小時（見本院卷㈡第357頁），被告實際
    接受詢問的時間約為4小時，時間雖非短暫，但應尚未達一
    般人體力難以負荷之程度。又觀諸被告於接受廉政官詢問的
    過程，不僅堅持表達自己要等律師來才接受詢問的立場（見
    本院卷㈡第309頁至第310頁），且於接受詢問的過程中，辯
    才無礙，對於可能不利於己的疑點，均能提出個人的意見與
    說明，並因陳述內容略嫌複雜，而經負責詢問的廉政官抱怨
    ：「你可以把這麼簡單的事情講得這麼複雜」等語（見本院
    卷㈡第327頁），另曾因廉政官提示102年4月至103年4月的簽
    到退簿，詢問該等資料是否經被告審核後，提交彰化縣政府
    ，被告辯稱其並未每個月確認，就直接提交，經廉政官質以
    簽到退簿上均有被告的簽名時，被告則辯駁表示其係因配合
    主驗人員的要求而補簽，廉政官進一步質以要求被告補簽名
    的用意，就是因主驗人員無法實質審核簽到內容是否不實，
    故要求被告核對後提出，否則主驗人員何需要求被告補簽，
    被告對於廉政官的質疑，表示：「好，我把事實陳述而已。
    事後覺得我有哪些我確實哪裡做不妥當的，然後我再檢討」
    ，廉政官則質以提出內容不實的簽到退簿，已涉及不法，並
    非單純「不妥當」，被告面對廉政官的質問，因廉政官一再
    質問過程，音量不斷提高，而有所抱怨，表示：「我希望我
    來，就事實知道的就講，做錯了就做錯了，你也不要對我大
    小聲，就做錯了，也別對我大小聲，很早這樣起來」等語（
    見本院卷㈡第333頁至第335頁），廉政官於詢問結束後，提
    供筆錄供被告與其律師檢閱過程，被告檢閱筆錄過程中，會
    在筆錄上書寫意見或問題，而廉政官對於被告就筆錄提出的
    意見，除口頭予以解釋外，並依被告的要求進行部分的筆錄
    內容修正，並於修正完成後，逐頁與被告確認修正的內容（
    見本院卷㈡第357頁），足認被告當日接受廉政官詢問的過程
    ，廉政官不僅依法全程錄音錄影，且賦予被告選任律師到場
    ，於詢問的過程，僅曾短暫有音量提高的情形，其餘詢問過
    程，均屬理性與和平，被告對於廉政官的問題，都能逐一說
    明與回應，並無任何疲勞或無法針對廉政官的提問進行回應
    而胡亂回答之情事，故被告供稱：當日我在調查站整整做了
    一天的筆錄，應屬疲勞訊問，且在我出去上廁所時，遭廉政
    官以各種威脅之方式，講了一個小時，直到我的律師來，我
    也沒有時間跟我律師多說，我還跟我律師說乾脆我扛算了，
    才會導致我後面搞不清楚狀況全部亂回答云云（見本院卷㈢
    第37頁），並非事實。依本院勘驗被告在廉政署接受詢問的
    錄影光碟，固然顯示被告於等候律師到場期間，曾離開詢問
    室（播放時間00：30：47），相隔約1小時後，才偕同律師
    進入詢問室（播放時間01：32：30），而被告於律師到場後
    ，開始接受詢問，歷時長達4小時，期間對廉政官的提問，
    提出諸多的說明與辯解，廉政官並因認為被告辯解不合理，
    對被告有所質疑而提高音量，遭被告抱怨不要對其大小聲，
    從被告離開詢問室，後來由律師陪同下進入詢問室接受詢問
    的整個過程，完全看不出被告曾遭詢問人員進行各種脅迫之
    情事，否則，其因遭脅迫而配合，又豈需歷時長達4小時的
    詢問與釐清，益證被告前揭所辯，並非事實。
　㈢辯護人另主張被告於104年5月27日上午9時30分許，開始製作
    筆錄，但勘驗當日錄影光碟結果，顯示開始的時間是同日上
    午9時52分，在被告表示要委任律師以前，針對廉政官詢問
    的內容與回答，均遭廉政官予以刪除。且被告於當日接受廉
    政官詢問後，即移送地檢署進行複訊，依法務部廉政署使用
    錄音錄影及錄製之資料保管要點第7點規定，廉政署應於當
    日（104年5月27日）將錄影光碟移送地檢署，然經勘驗錄影
    光碟結果，建檔日期為104年10月22日下午2時57分40秒，足
    認鈞院勘驗的錄影光碟乃事後經修改或編輯後之錄影光碟，
    故請求向廉政署調取104年5月27日上午9時30分許的錄影光
    碟等語（見本院卷㈡第358頁、第383頁至第384頁、第415頁
    至第417頁）。因辯護人主張被告當日是從上午9時30分開始
    接受詢問乙事，無非係根據廉政署傳喚被告到案之通知書記
    載被告應於當日上午9時30分到場，此有通知書、刑事準備㈩
    狀各1份在卷可憑（見本院卷㈠第505頁、本院卷㈡第383頁、
    本院卷㈢第89頁），然被告應於當日上午9時30分到場，與被
    告當日實際何時接受詢問，要屬不同的兩事，單憑被告曾收
    受上開通知書，尚難認被告於104年5月27日接受詢問的時間
    ，係從當日上午9時30分開始，是辯護人主張當日上午9時30
    分起至9時52分前的詢問內容，遭廉政官予以刪除、隱匿等
    節，難認有據。而本院依辯護人請求，再次向法務部廉政署
    調取被告當日接受詢問的完整錄影光碟，經法務部廉政署函
    覆表示：「㈠本署詢問錄影檔案均保留於本署伺服器，於有
    需要時再由各股之晶片鎖下載檔案，在燒錄時僅能選擇是否
    『預覽』或是否燒錄，檔案修改日期會顯示燒錄時間，本署並
    無對應之編輯軟體，且本署錄製之副檔名格式（.264)，係
    比照法務部所屬各地方檢察署，以燒錄後之光碟内建撥放軟
    體開啟，無編輯軟體可新增、編輯或片段刪除。㈡有關勘驗
    光碟顯示檔案日期為104年10月22日，係本署錄影系統下載
    錄影檔案資料並且燒錄成光碟之日期，實際『詢問檔案』日期
    為104年5月27日，‧‧‧筆錄記載詢問104年5月25日應為誤植
    （實際詢問日期為104年5月27日），本署提供之光碟亦未有
    刪除或是修改之情事（詳如附件本署錄影軟體系統操作說明
    ）」等語明確（見本院卷㈡第491頁），另依該函文附件及「
    本署錄影軟體系統操作說明」記載：「以本署中部地區調查
    組(下稱中調組）102年廉查中字第103號影音檔為例，本署
    錄影軟體系統需用晶片鎖解鎖，解鎖後始能檢視相關檔案，
    然未見有104年5月27日09時30分開始錄音（影）之影音檔，
    本件102廉查中_000103_0000000000000. 264檔案（下稱係
    爭檔案）之檔案日期為104/5/27(下稱係爭時間），檔案時
    間（即開始錄影時間）為09：51：49開始，檔案大小顯示為
    420.13MB，係於本署中調組2樓之第5詢問室錄影，因連續錄
    影之時間較長，於燒錄光碟時僅能選擇是否『預覽』或是否燒
    錄，並無對應之編輯軟體，另本署錄製影音檔（副檔名格式
    .264)，係比照法務部所屬各地方檢察署，並以燒錄後之光
    碟内建撥放軟體(playback.exe)開啟，無編修軟體可新增、
    編輯或片段刪除」等語（見本院卷㈡第493頁），足認本院勘
    驗被告於104年5月27日接受廉政官詢問的錄影檔案，紀錄檔
    案日期為104年10月22日，係該錄影檔案從法務部廉政署的
    伺服器下載並燒錄至光碟的日期，且儲存於法務部廉政署伺
    服器有關被告當日接受詢問的錄影內容，開始錄影時間為當
    日上午9時51分49秒，辯護人以檔案日期並非被告接受詢問
    的日期，且錄影開始時間與被告收受的通知書記載應到場時
    間並非一致為由，主張本院所勘驗有關被告當日接受詢問的
    錄影內容曾遭修改或編輯，容有誤會，而不可採。對照卷附
    有關本案法務部廉政署刑事案件移送書記載的發文日期為10
    4年10月22日（見104年度偵字第9798號卷第1頁），與本院
    勘驗被告接受廉政官詢問的檔案燒錄日期吻合，足認有關被
    告接受廉政官詢問的錄影光碟，於製作完成後，法務部廉政
    署於正式函送彰化地檢署時，始將相關錄影檔案從伺服器下
    載並燒錄成光碟，檢送彰化地檢署，益證辯護人以光碟燒錄
    日期並非被告接受詢問日期為由，主張被告接受詢問的錄影
    內容曾遭編輯或修改，並無可採。
　㈣除前已敘及有關被告於接受廉政署人員詢問時所為陳述之證
    據能力部分外，本判決所引用之其他證據資料（詳後引用之
    各項證據），其中係屬傳聞證據部分，縱無刑事訴訟法第15
    9 條之1 至第159 條之4 或其他規定之傳聞證據例外情形，
    因被告與其辯護人於本院準備程序中，均表示：同意有證據
    能力等語（見本院卷㈠第131頁至第153頁），且於本院審判
    期日，雖對個別證據之證明力有所爭執，但均未聲明異議爭
    執證據能力（見本院卷㈢第10頁至第37頁），本院審酌卷內
    並無事證顯示各該陳述之作成時、地與週遭環境，有何致令
    陳述內容虛偽、偏頗之狀況後，均認為適當，依刑事訴訟法
    第159 條之5 第2 項之規定，為傳聞法則之例外，均應有證
    據能力。
  ㈤至於本院以下援引之其餘非供述證據資料，因與犯罪事實具
    有關聯性，且為執法人員依法所取得，並無不得作為證據之
    事由，且檢察官、被告、辯護人於本院審理期間對該等資料
    之證據能力，亦均未爭執，且其中關於刑事訴訟法第164 條
    第2 項規定，證物如為文書部分，係屬證物範圍。該等可為
    證據之文書，已經依法踐行調查證據之程序，即提示或告以
    要旨，自具有證據能力。
二、駁回辯護人調查證據聲請之理由：
    辯護人以秘密證人於102年9月6日偵查庭，曾提出佑昌公司1
    02年4月到8月之簽到退簿為由，請求本院調取秘密證人當日
    提出之簽到退簿（見本院卷㈠第363頁至第364頁）。本院依
    辯護人之請求，向彰化地檢署函調結果（見本院卷㈠第453頁
    ），經彰化地檢署於110年3月26日彰檢錫字第102他1982字
    第1109011348號函覆表示：「經查本案卷內僅有102年9月6
    日秘密證人於偵查庭中所提出之『佑昌工程顧問有限公司102
    年8月份簽到（退）簿』」等語，並檢附佑昌公司102年8月份
    簽到退簿（見本院卷㈡第171頁至第179頁）。辯護人針對彰
    化地檢署上開函文，主張依本院勘驗秘密證人於102年9月2
    日偵訊筆錄光碟結果，可知秘密證人A1曾當庭提出佑昌公司
    102年4月簽到退簿，檢察官回函表示秘密證人A1庭呈的簽到
    退簿只有102年8月份，顯然違法亂紀，而涉犯刑法湮滅證據
    罪嫌，故再次聲請本院調取秘密證人A1提出之102年4月至8
    月份簽到簿原本等語（見本院卷㈡第185頁至第189頁）。因
    辯護人係就同一證據（即佑昌公司102年4月份）簽到退簿再
    行聲請調閱，依刑事訴訟法第163條之2第1項、第2項第4款
    規定，應認無調查之必要。何況，依本院勘驗秘密證人A1、
    A4於102年9月6日偵訊筆錄光碟結果（見本院卷㈠第297頁至
    第313頁），顯示檢察官在偵訊有關秘密證人提及「公司叫
    我偽簽上班日期」、「嘿，及不是我的名字」等相關事項時
    ，固曾整理秘密證人的陳述內容，而口述：「叫我簽別人的
    名字在我們公司今日庭陳的委託技術服務佑昌公司102年4月
    簽到退簿，叫你4月1日簽到什麼時候？」等語（見本院卷㈠
    第307頁），然依本院勘驗偵訊筆錄光碟結果，在檢察官整
    理秘密證人陳述之前，秘密證人並未提及「當庭庭呈102年4
    月簽到簿」的相關言論，此應係檢察官根據秘密證人陳述內
    容都是有關102年4月的事，而主觀上認為秘密證人提出的簽
    到退簿，應該也是102年4月份的。因為之後，秘密證人陳述
    有關今日庭陳的簽到退簿中有關陳仕和的名字其實是胡竣傑
    簽的，檢察官先表示：「我看一下」，秘密證人又表示：「
    這我們簽的」時，檢察官提問：「4月份有嗎？」，秘密證
    人則表示：「4月份的都在縣政府」等語（見本院卷㈠第309
    頁），顯示檢察官係在秘密證人提及有關陳仕和的簽名，亦
    可能係由他人偽簽乙事時，始開始檢閱秘密證人當庭提出的
    簽到退簿，並發現欠缺102年4月份的簽到退簿，因而質問秘
    密證人是否持有102年4月份簽到退簿，秘密證人則回以102
    年4月份簽到退簿應由彰化縣政府保管或持有中，是依本院
    勘驗秘密證人於102年9月6日偵訊光碟結果，應可認定秘密
    證人當日提出的簽到退簿，並不包含102年4月份簽到退簿，
    辯護人主張秘密證人曾於102年9月6日提出102年4月份簽到
    退簿，容有誤會。辯護人雖主張因為陳仕和與胡竣傑於105
    年5月以後才有簽到退的紀錄，故檢察官當時所問「4月份有
    嗎？」係單純指陳仕和的簽到退紀錄等語（見本院卷㈡第187
    頁），然秘密證人果真於102年9月6日偵查中曾提出佑昌公
    司102年4月份簽到退簿，只是該102年4月份簽到退簿並無陳
    仕和的簽到退紀錄，則檢察官的提問，應該不是有無4月份
    的簽到退簿，而是會質問是何時開始偽簽陳仕和的簽名，如
    果是從102年4月開始偽簽，則為何當庭提出的簽到退簿沒有
    陳仕和102年4月份的簽到退紀錄，故辯護人片面曲解勘驗內
    容，進而主張檢察官曾收受秘密證人佑昌公司提出之102年4
    月份簽到退簿後，刻意不送交法院的主張，尚屬毫無根據之
    臆測，並無可採。
三、認定被告犯罪事實所憑證據與理由：
　　訊據被告固不否認其為佑昌公司之負責人，綜理佑昌公司業
    務，而佑昌公司以17,415,000元得標承攬系爭採購案等事實
    ，惟矢口否認有何偽造私文書與詐欺取財之犯行，辯稱：巡
    查員是否有出勤巡查，係透過GPS軌跡系統及行車紀錄器進
    行監控，並不需要使用簽到退簿。且依我代表佑昌公司所簽
    訂的系爭採購契約，佑昌公司請款時亦無須檢送簽到退簿。
    且系爭採購案的驗收都是胡竣傑與駐府小姐在辦理，他們有
    提到驗收官把簽到退簿當成合約裡的出勤月報表，說要我的
    簽名與蓋章，因當時我在台北讀博士班，所以我跟胡竣傑與
    駐府小姐說，如果需要我的簽名，就直接幫我簽名，我是到
    廉政署傳喚我，才發現他們有送簽退到簿，且裡面資料有錯
    誤，因胡竣傑、石世陽也同時遭傳喚，所以我告訴他們如果
    送文件出現差錯，就推到我身上，我才會說是我指示彰化的
    工人去簽的，事實上我不知道簽到退簿是誰簽的，也不知道
    簽到退簿放在哪裡云云（見本院卷㈠第126頁至第127頁）。
    辯護人則以本案並無證據證明被告曾指示佑昌公司員工偽造
    他人名義簽到退，且也沒有這個必要，因為系爭採購案的設
    計上每月出勤人數是直接在工作月報表裡面就記載，在輔佐
    以刑事準備㈠狀第6頁（本院卷㈠第65頁）的GPS軌跡、登載人
    員，作為出勤實際狀況，被告根本不知道有簽退到簿的事情
    ，這個巡查計畫是她設計的，是胡竣傑自己設計了簽到退簿
    來約束員工，是一開始兵慌馬亂、作業有些疏失，加上員工
    怠惰被開除，胡亂誣指被告有官商勾結，廉政署監聽3個月
    ，跟監將近1年都沒有任何實證，所以就草率將簽到退簿有
    些作業上瑕疵指為被告偽造文書，實際上被告完全不知到這
    件事情等語，為被告置辯。經查：
　㈠被告為佑昌公司之負責人，綜理佑昌公司業務，彰化縣政府
    於102年1月18日公開招標辦理系爭採購案，契約內容包括研
    擬巡查計畫書、道路巡查及坑洞修補等工項，由佑昌公司於
    102年2月26日以17,415,000元得標後，業已完成驗收，並經
    彰化縣政府先後於102年4月18日、103年7月1日、103年9月2
    6日，各給付佑昌公司1,397,149元、8,382,900元（含附件
    所示工程款）、9,000,255元工程款等情，為被告所不爭執
    ，並有系爭採購契約、彰化縣政府102年2月26日議價、決標
    紀錄、佑昌公司所提系爭採購案服務建議書、102年4月8日
    巡查計畫書、102年10月18日（第2版）巡查計畫書、103年1
    月10日（第3版）巡查計畫書各1份，103年8月2日簽（含付
    款表、請款進度檢核表、驗收紀錄）、103年6月17日簽（含
    付款表、請款進度檢核表）等資料、以及彰化縣政府105年1
    月8日府工管字第1050004378號函檢附統一發票、支出憑證
    黏存單各3紙附卷可稽（見廉政署102年度廉查中字第103號
    證據資料卷【下稱調查卷】㈡第1頁至第30頁、第79頁、第11
    6、第151頁、第215頁至第218頁、第221頁至第227頁、104
    年度偵字第5160號卷第33頁第36頁），而堪認定。
　㈡依系爭採購契約第8條第4項之約定：「契約執行期間，乙方
    （指佑昌公司）應依甲方（指彰化縣政府）所訂之時間、地
    點與方式，履行下列出席、報告義務：（一）乙方須於契約
    生效後次月起每月7日前，提出前1個月之書面工作報告，送
    交甲方審核（或備查）。報告內容至少包括下列各項：⒈詳
    述前1個月進行之工作項目，包括提出佑昌公司前1個月實際
    參與工作之人員出勤月報表，並經專案經理簽認。出勤月報
    表內容至少包括人員參與工作項目與當月工作時數」（見調
    查卷㈡第10頁至第11頁），足認佑昌公司履行系爭採購案期
    間，對彰化縣政府負有按月提交有關巡查員出勤紀錄的出勤
    月報表之義務，被告與辯護人前揭有關巡查員之出勤巡查，
    可透過GPS軌跡系統與行車紀錄器進行監控，而無須另行提
    出任何有關人員出勤紀錄之辯解，顯與系爭契約內容不符，
    而不可採。而依彰化縣政府104年4月2日府工管字第1040095
    279號函檢附之「『彰化縣102年度縣道及鄉道等委外巡查及
    坑洞修補』委託技術服務」案（見調查卷㈡第31頁至第188頁
    ），佑昌公司於附表所示時間，每月提交彰化縣政府的簽到
    退簿，清楚紀錄當月出勤之員工姓名、日期、上下午等出勤
    時間資訊，供該名員工簽認，且各月份之簽到退簿底部，亦
    均有被告署名或用印，核與系爭契約第8條第4項之約定，佑
    昌公司須於每月提出內容包含實際參與人員參與工作項目與
    當月工作時數，並經專案經理簽認之出勤月報表要求應記載
    事項相符，被告於廉政署調查時，亦不否認每月提交予彰化
    縣政府的書面工作報告均會檢附人員的簽到退資料乙情，供
    稱：「‧‧就是當初等到要送每個月每個月要送報告書的時候
    ，要附那個簽到單」、「（問：於驗收時是否須檢附派工人
    員簽到資料？）答：報告時都送過了」、「（問：這在每個
    月的月報告時就有檢附了，是嗎？）答：對」、「（問：所
    以依照採購合約，每個月要做一份報告，然後，月報告的內
    容就是該月的？）答：巡查情形跟道路坑洞修補的狀況」、
    「（問：於此時就會於報告中檢附這個人員的簽到資料？）
    答：嗯」等語在卷（見本院卷㈡第314頁、第325頁），且本
    案卷附之相關卷證復查無其他佑昌公司所提出之「出勤月報
    表」，被告亦未能提出其他依約應提交之「出勤月報表」存
    在，堪認上揭簽到退簿，即係佑昌公司依系爭採購契約第8
    條第4項約定，每月提交予彰化縣政府之「出勤月報表」，
    故被告辯稱佑昌公司依系爭採購契約並無提供簽到退簿的義
    務，其因而並無偽造他人簽名的理由云云，並非事實。參以
    ，依證人即任職於彰化縣政府工務處養護工程科之周旭宏於
    接受廉政官詢問時，證稱：「我負責審查佑昌公司送交給彰
    化縣政府之巡查計畫書，計劃書内容包含道路巡查、坑洞修
    補，目前計劃書總共提報了三次；‧‧‧我也需要審查巡查計
    劃書内規定廠商需每月繳交之工作報告書，包含佑昌公司巡
    查人員簽到、退簿」等語（見調查卷㈠第146頁反面），以及
    於原審作證時，證稱：「（問：你是否有審核佑昌公司的縣
    道及鄉道等委外巡查計畫書及每個月的工作報告書？）答：
    因為這個案子一開始是我發包的，中間又經歷不同的時間，
    不同的時間由不同人員承辦，最後是我結案的，在我承辦的
    時間點是我負責審查那些文件沒錯」、「（問：佑昌公司的
    巡查計畫書及工作報告書是否有包括員工的簽到退簿？）答
    ：在我們的契約文件裡面，我印象有編列巡查人員，所以我
    的認知應該要包含簽到退簿」、「（問：為何要審核員工的
    簽到退簿？）答：因為我們有編幾個人，就是幾個人來執行
    這件事情，所以我認為是需要簽到退簿的」、「（問：提示
    委託服務巡查計畫書第13頁第6點a項，内載：報告内容至少
    包括下列各項：詳述前一個月進行之工作項目，包括提出前
    一個月實際參與工作之人員出勤月報表，並經專案經理簽認
    。請問提出工作人員月報表，並經專案經理簽認的目的何在
    ？）答：就是要確認是否有根據契約所要求的人數去執行」
    、「（問：巡邏員工的人數是否足夠，必須靠簽到退簿來進
    行審核？）答：就我的立場，我們看到的就是這個文件，所
    以我當然依據這個審核」等語（見原審卷㈡第29頁正、反面
    ），證人周旭宏前揭證述內容，核與卷附驗收紀錄記載「4
    、5、6月份出勤月報表中未記載參與人員之工作項目及工作
    時數且專案經理僅核章，是否符合契約規定要求，請查明」
    、「7月份出勤月報表中未記載參與人員之工作項目及工作
    時數且非專案經理簽認，是否符合契約規定要求，請查明」
    等語（見調查卷㈡第213頁），顯示彰化縣政府於驗收時，將
    佑昌公司每月提交彰化縣政府的簽到退簿，視作佑昌公司依
    系爭採購契約約定所提出之出勤月報表，承辦人員並據此審
    核佑昌公司有無依系爭採購契約與巡查計畫書的約定，派足
    額的巡查人力履行契約等情相符，倘若如被告所辯，前揭簽
    到退簿，並非系爭採購契約所約定之出勤月報表，則當彰化
    縣政府驗收人員誤將簽到退簿視作佑昌公司依系爭採購契約
    提出之出勤月報表時，並認為簽到退簿的記載內容，與系爭
    採購契約要求的出勤月報表所需記載內容，存有落差，而須
    再進一步查明時，何以未曾異議，而未向彰化縣政府驗收人
    員主張簽到退簿並非出勤月報表，並提出符合系爭採購契約
    約定的出勤月報表之理！由此可見，被告揭辯稱簽到退簿，
    並非出勤月報表，顯屬片面卸責之詞，並無可採。
　㈢而依原審及本院前審向彰化縣政府調取系爭採購案（即「『彰
    化縣102年度縣道及鄉道等委外巡查及坑洞修補』委託技術服
    務」）之全部簽到退簿（見原審卷㈡第131頁至第201頁、本
    院107年度上易字第30號卷㈠第86頁、彰化縣政府110年3月29
    日函檢附簽到退簿原本【經彩色掃瞄後附卷外放】），顯示
    佑昌公司送交彰化縣政府之102年4月份簽到退簿，計有陳榮
    祥、黃榮凱、龔清吉、陳馨平、謝明哲、林融聖、廖柄勝、
    林峻毅等8名巡查員在該102年4月份簽到退簿之簽名（見原
    審卷㈡第136頁至第137頁）。然其中陳榮祥、黃榮凱、龔清
    吉、陳馨平、林峻毅等5人從未受僱於佑昌公司，亦從未參
    與本件採購業務之履行事宜，則經被告於廉政署調查時供稱
    ：「‧‧陳榮祥‧‧要派工時並沒有來工作。至於林峻毅的部分
    有點忘記了，有可能他完全沒上工。再來黃榮凱、龔清吉、
    陳馨平‧‧‧為了預備一些要在本採購案派工的名單，請營造
    廠提供的工人的名單，但是黃榮凱、龔清吉、陳馨平後來並
    沒有在本案中派工」、「‧‧陳榮祥、黃榮凱、陳馨平沒有於
    本案執行道路巡查、坑洞修補等工作」、「（問：所以陳榮
    祥、黃榮凱、龔清吉、陳馨平均沒有於本案執行道路巡查、
    坑洞修補等工作？）對」等語不諱（見本院卷㈡第320頁、第
    338頁），核與證人陳榮祥於廉政署調查時證稱：「（問：
    是否曾在佑昌公司任職？）答：沒有」、「（問：你有無參
    加佑昌公司102年度縣道鄉道巡查坑洞修補採購案的道路巡
    查、坑洞修補等工作？）答：完全沒有」、「我完全沒有在
    佑昌公司任職過」等語（見102年度他字第1982號卷㈡第2頁
    ），以及證人林峻毅於廉政署調查時證稱：「我僅於102年3
    月初曾透過1111人力銀行至佑昌公司應徵，投完履歷後1、2
    天，一位佑昌公司女性主管電話通知我前去面試，面試地點
    在彰化縣溪湖鎮員鹿路的工務所，確切地址我忘了，我當時
    確實有去面試，並填寫人事資料表提供基本資料，但該女性
    主管告知我錄取，‧‧‧但是因為當時我母親生病，所以我沒
    有去上班」、「（問：你有無參加佑昌公司102年度縣道鄉
    道巡查坑洞修補採購案的道路巡查、坑洞修補等工作？）答
    ：完全沒有」、「我未曾任職於佑昌公司」等語（見102年
    度他字第1982號卷㈡第116頁），大致相符，從而，佑昌公司
    就系爭採購案之102年4月份簽到退簿上有關陳榮祥、黃榮凱
    、龔清吉、陳馨平、林峻毅等5人之簽到退紀錄，應係他人
    冒用其等姓名偽簽一節，即堪認定。被告於廉政署調查時坦
    承係其指示某不詳姓名年籍之佑昌公司員工在102年4月份簽
    到退簿上偽簽陳榮祥、黃榮凱、龔清吉、陳馨平、林峻毅等
    5人之署名，以偽造成陳榮祥、黃榮凱、龔清吉、陳馨平、
    林峻毅等5人自102年4月8日起至同年月30日止（不含星期日
    ）曾受僱於佑昌公司並負責從事系爭採購案之巡查員工作之
    私文書等情，而供稱：「（問：好，現在一段一段來，所以
    陳榮祥在那時候的確沒上工嘛對不對？）答：對」、「（問
    ：啊有可能是誰簽的？如果不是你簽的還有誰會簽？）答：
    工人簽的時候，就一起請他們把其他的‧‧‧然後把他簽一簽
    」、「（問：佑昌公司於102年道路巡查及坑洞修補案中，
    有關陳榮祥、黃榮凱、龔清吉、陳馨平所簽名之簽到（退）
    簿，是否屬實？）答：不屬實」、「（問：承上，所以102
    年4月份簽到（退）簿中，有關陳榮祥、黃榮凱、龔清吉、
    陳馨平的簽名是不實的？何人簽的？是否經他們同意簽嗎？
    ）答：由何人所簽我真的不確定，也沒有經過陳榮祥、黃榮
    凱、龔清吉、陳馨平等4人授權」、「（問：承上，雖然你
    不確定係由何人所簽，但是否確為你指示於前開簽到退簿上
    偽簽陳榮祥、黃榮凱、龔清吉、陳馨平的名字？答：是」、
    「（問：承上，你為何要指示他人偽簽陳榮祥、黃榮凱、龔
    清吉、陳馨平的名字？）答：因為當時陳報給彰化縣政府工
    務處的巡查計晝書就是寫這幾個人，來不及更改，所以就便
    宜行事」等語甚詳（見本院卷㈡第313頁至第314頁、第338頁
    至第339頁），並經證人陳榮祥於廉政署調查時證稱：「（
    問：提示佑昌公司102年度縣道鄉道巡查坑洞修補採購案102
    年4月報告書所附之簽到（退）簿，102年4月 簽到退簿有你
    自4月8日至4月30日之簽名，上開簽名是否為你本人親簽？
    有無授權他人代簽？）答：【經檢視後】這些簽名都不是我
    親簽的，我也沒有授權他人代簽」等語（見102年度他字第1
    982號卷㈡第1頁反面至第2頁），證人林峻毅於廉政署調查時
    證稱：「（問：提示佑昌公司102年度縣道鄉道巡查坑洞修
    補採購案102年4月報告書所附之簽到（退）簿，102年4月簽
    到簿有你自4月8日至4月30日之簽名，上開簽名是否為你本
    人親簽？有無授權他人代簽？）答：【經檢視後】這些簽名
    都不是我親簽的，我也沒有授權他人代簽，這些簽名都是遭
    人偽簽」等語明確（見102年度他字第1982號卷㈡第116頁反
    面），以及證人黃琡晴於原審中證稱：我曾受僱於「佑昌公
    司」擔任彰化縣政府的駐府人員，負責執行系爭採購案之佑
    昌公司巡查員，我應該都知道，但不熟，因為我們有成立LI
    NE的群組，但我沒聽過有陳榮祥、林峻毅、黃榮凱、龔清吉
    、陳馨平等人，而在「佑昌公司」的巡查員應該要簽到，因
    為我也有簽到，因為我們每個月都要交簽到簿給彰化縣政府
    ，「佑昌公司」巡查員的簽到簿在溪湖辦公室，我有遠端連
    線到溪湖辦公室的電腦，將他們的簽到簿下載列印出來後，
    交給彰化縣政府等語（見原審卷㈡第108頁至第111頁），是
    被告指示佑昌公司不知情且姓名年籍均不詳之員工，冒用陳
    榮祥、林峻毅、黃榮凱、龔清吉、陳馨平名義，在前述佑昌
    公司之102年4月月簽到退簿上，偽簽如附表編號1所示陳榮
    祥、林峻毅、黃榮凱、龔清吉、陳馨平之署名，以偽造成陳
    榮祥等5人自102年4月8日起至同年月30日止（不含星期日）
    曾受僱於佑昌公司並負責從事系爭採購案之巡查員工作之私
    文書後，提交予彰化縣政府，而予以行使的事實，即堪認定
    。辯護人主張被告事先並不知有簽退到簿的存在等語，顯與
    被告前揭有關其因便宜行事，而指示工人簽署他人署名之陳
    述情節，相互矛盾，而不可採。
　㈣佑昌公司員工即證人陳仕和自102年5月1日起迄103年4月7日
    止，未曾實際至彰化執行本件採購案業務，而由被告指示佑
    昌公司不知情且姓名年籍均不詳之員工，於不詳時、地，冒
    用陳仕和名義，在附表編號2至編號13所示102年5月份起至1
    03年4月份之簽到退簿上，按月分別偽簽陳仕和的署名如附
    表編號2至編號13所示，用以偽造成陳仕和曾參與執行系爭
    採購案工作之私文書後，再分別於附表編號2至編號13「檢
    送彰化縣政府日期」欄所示之時間，經由不知情之員工黃琡
    晴將之檢送至彰化縣政府備查而行使一節，除經被告於接受
    廉政官調查時供稱：「（問：提示102年道路巡查及坑洞修
    補案佑昌公司102年4月至103年4 月簽到(退)簿影本，附件3
    。為何於102年9月12日以後，簽到(退)簿上有陳仕和的簽名
    ？是否為陳仕和所親簽？）答：應該是別人幫他簽的」、「
    （問：啊是誰幫他簽的？）答：我不確定是誰幫他簽的，但
    是我有跟工人說如果簽到簿要送出來前會請他們把空白地方
    填滿」、「依我的理解，胡竣傑、陳仕和這兩位組長，是不
    用簽到退的，主要是管理工人有無實際出工，但是既然服務
    建議書有設置上開兩人姓名，所以才會也設這2 人簽到，並
    請工人順便簽一簽」等語（見本院卷㈡第337頁第338頁），
    以及被告於偵查中供稱：「‧‧‧簽到退簿並不是與實際上相
    符」、「（問：簽到退簿與實際出勤情況沒有完全相符，是
    否為你所知悉並授意？）答：對」、「（問：陳仕和在計畫
    書裡面擔任北彰組長，他是否有實際下到彰化執行業務？）
    答：沒有，他不需要」、「（問：在本案工程簽到退簿陳仕
    和的簽名是如何來的？）答：是我叫胡竣傑依照計畫表製空
    白表，我再叫工人去簽的，每個月要送一次報告書時，就叫
    工人簽」等語在卷外（見102年度他字第1982號卷㈡第333頁
    正、反面），並經證人即被害人陳仕和於104年6月4日接受
    調查與檢察官偵訊時，證稱：「（問：提示『彰化縣102年度
    縣道及鄉道等委外巡查及坑洞修補』委託技術服務佑昌工程
    顧問有限公司102年4月至103年4月簽到（退）簿影本。你是
    否於所提示之簽到（退）簿上之各該日期簽名，證明自己有
    實際負責辦理『彰化縣102年度縣道及鄉道等委外巡查及坑洞
    修補』委託技術服務之業務？）答：我並沒有在上開提示的
    簽到（退）簿上簽名，至於該簿從102年4月至103年4月在陳
    仕和欄位的簽名也不是我簽的。我也不知道是誰簽的」、「
    （問：承上，有關簽到（退）簿上之『陳仕和』簽名，你有無
    授權他人於簽到（退）簿上簽你的名字？）答：我並沒有授
    權他人代我簽名」、「（問：承上，有關簽到（退）簿上之
    『陳仕和』簽名，你有無授權他人於簽到（退）簿上簽你的名
    字？）答：我並沒有授權他人代我簽名」、「（問：那為什
    麼在佑昌公司102年4月至103年4月簽到（退）簿上會有你的
    簽到退資料？）答：我也不知道」、「（問：承上，所以你
    的意思是有人偽簽你的名字？）答：是」、「（問：佑昌公
    司有一個『彰化縣102年度縣道及鄉道委外巡察及坑洞修補』
    的案件，你有沒有從事或處理該案件任何業務過？）答：都
    沒有過」、「（問：你自己有沒有在該工程的簽到退簿上面
    簽名？）答：沒有」、「該工程我完全沒有參與任何事務」
    、「（問：既然你沒有參與該工程的任何事務，那你有可能
    會授權他把你的名字簽在簽到退簿上面嗎？）答：我應該沒
    有讓別人可以簽我的名字」等語綦詳（見104年度偵字第516
    0號卷第7頁、26頁反面），且有附表編號2至編號13所示之
    簽到退簿附卷可證（見原審卷㈡第140頁至第201頁、彰化縣
    政府110年3月29日函檢附簽到退簿原本【經彩色掃瞄後附卷
    外放】第9頁、第13頁、第17頁），而堪認定。
　㈤附表編號2至編號4所示即102年5月至7月份簽到退簿有關「陳
    仕和」部分，雖記載另案工程即「102年度彰化縣（鹿港區
    、和美區）道路巡查改善工程設計監造」委託技術服務開口
    契約等語（見原審卷㈡第140頁、第144頁、第148頁、彰化縣
    政府110年3月29日函檢附簽到退簿原本【經彩色掃瞄後附卷
    外放】第9頁、第13頁、第17頁）。因原審及本院向彰化縣
    政府調取系爭採購之全部簽到退簿，彰化縣政府回函並檢附
    的全部簽到退簿，即已包含前述記載「102年度彰化縣（鹿
    港區、和美區）道路巡查改善工程設計監造」委託技術服務
    開口契約等字樣之簽到退資料，此有原審106年7月14日函稿
    、彰化縣政府106年8月2日函檢附系爭採購案之全部簽到退
    簿、本院110年3月15日函稿、彰化縣政府110年3月29日函檢
    附全部簽到退簿原本【經彩色掃瞄後附卷外放】在卷可參（
    見原審卷㈡第130頁至第201頁、本院卷㈠第471頁、本院卷㈡第
    183頁），足認前述102年5月份至7月份之簽到退簿上有關「
    102年度彰化縣（鹿港區、和美區）道路巡查改善工程設計
    監造」委託技術服務開口契約之記載，僅屬一時的誤繕，此
    部分的簽到退紀錄，均屬佑昌公司承攬並執行系爭採購契約
    而送交彰化縣政府的簽到退紀錄，而與另案工程無關。此依
    彰化縣政府107年1月30日府工管字第1070029896號函表示：
    彰化縣政府就佑昌公司承攬另案工程即「102年度彰化縣（
    鹿港區、和美區）道路巡查改善工程設計監造委託技術服務
    開口契約」乙案，並未曾要求佑昌公司需提供簽到退簿等語
    （見本院107年度上易字第第30號卷㈠第85頁），可知佑昌公
    司並無可能就另案工程製作並檢送簽到退紀錄，益證附表編
    號2至編號4所示即102年5月至7月份簽到退簿有關「陳仕和
    」部分，簽到簿上就工程名稱誤將另案與系爭採購契約混淆
    ，以致誤載為「102年度彰化縣（鹿港區、和美區）道路巡
    查改善工程設計監造」委託技術服務開口契約等字樣。辯護
    人雖主張附表編號2至編號3所示102年5月份與102年6月份的
    簽到退簿，係佑昌公司執行另案得標之彰化縣政府鹿港、和
    美監造採購案，係駐府人員黃琡晴誤附為系爭採購案的簽到
    退簿，胡竣傑發現後，遂將102年7月份的簽到退簿以浮貼之
    方式改成系爭採購案的簽到退簿等語（見本院卷㈡第197頁、
    第293頁）。然另案「102年度彰化縣（鹿港區、和美區）道
    路巡查改善工程設計監造委託技術服務開口契約」採購案之
    履行，並無須檢附任何簽到退簿，辯護人前揭主張，顯非事
    實。何況，胡竣傑如果發現駐府人員黃琡晴將另案簽到退資
    料誤附入系爭採購案，衡情誤附入的簽到退資料抽出，提交
    至另案中處理，而新提出一份與系爭採購案有關的簽到退資
    料，豈可能僅以浮貼之方式處理，胡竣傑以浮貼系爭採購案
    名稱方式處理（見原審卷㈡第148頁、本院卷㈡第219頁、彰化
    縣政府110年3月29日函檢附簽到退簿原本【經彩色掃瞄後附
    卷外放】第17頁）。胡竣傑將系爭採購案的工程名稱，以浮
    貼方式替代原記載另案工程名稱之作法，即已說明原來記載
    另案工程名稱「102年度彰化縣（鹿港區、和美區）道路巡
    查改善工程設計監造委託技術服務開口契約」等字樣，係屬
    誤載，故以浮貼系爭採購案之工程名稱方式，進行更正，是
    辯護人有關陳仕和曾於另案採購案簽署簽到退簿之主張，並
    非事實，而不可採。
　㈥至於證人陳仕和於本院前審審理時雖到庭證稱：案發當時我
    是佑昌公司派駐在臺北市政府的駐點人員，沒有被派到彰化
    縣過，彰化縣政府檢附的簽到退簿上有關「陳仕和」的簽名
    ，是我自己簽名的，我是一次簽全部的名字，是在台北簽的
    ，是胡竣傑拿給我簽的，我沒有授權他人代替我簽名，在廉
    政署接受調查時，詢問人員有將簽到退簿交給我看，我對這
    份簽到退簿完全沒有印象，且字跡潦草，所以當下覺得不是
    ，而回答不是我寫的等語（檢本院107年度上易字第30號卷㈠
    第178頁至第180頁）。然依上所述，用以證明巡查人員出勤
    紀錄之簽到退簿，佑昌公司於履行系爭採購案期間，係按月
    提交予彰化縣政府，應不可能要求證人陳仕和一次性全簽，
    是證人陳仕和前述證述情節，已無可採。又倘若如證人陳仕
    和所述，其從未參與或執行系爭採購契約，卻被要求一次簽
    署多張簽到退資料，理應對此虛偽簽到的作為，印象深刻，
    且既然簽到退簿上的「陳仕和」是其自己的簽名，豈可能自
    己無法辨認，而於廉政署調查與檢察官偵查中，均陳稱：簽
    到退簿上「陳仕和」的簽名係未經其授權所偽造等語，足認
    證人陳仕和事後翻異前詞，改稱簽到退簿上的「陳仕和」之
    簽名，均屬其親自所為的簽名云云，應係片面迴護被告之詞
    ，而不可採。參以，證人胡竣傑始終證稱：不清楚簽到退簿
    上的「陳仕和」署名是何人所簽等語（見102年度他字第198
    2號卷㈡第58頁、第195頁、原審卷㈡第15頁反面），並於廉政
    署調查時表示：「我每月將自己簽到的部分簽完後，把陳仕
    和簽名欄位還是空白的簽到退簿掃瞄以電子郵件寄給吳思宜
    由吳思宜處理，至於是誰簽陳仕和的名字我不清楚」等語（
    見102年度他字第1982號卷㈡第58頁），而與證人陳仕和於本
    院前審時證稱：「（問：當初是誰拿給你簽簽到簿的？）答
    ：胡竣傑」、「有次下班回公司去，與胡竣傑一起簽的，一
    次性全部簽的」等語（見本院107年度上易字第30號卷㈠第17
    9頁反面至第180頁），證人陳仕和證述有關簽到退簿係由胡
    竣傑交付予其簽署，其並曾與胡竣傑一起在簽到退簿上簽名
    等語，更與證人胡竣傑前開證述情節，截然不同，益證證人
    陳仕和於本院前審所為之證述情節，並非事實。且證人陳仕
    和於本院前審時為前述與事實不符之證詞，而涉犯偽證罪，
    已於另案偵查時自白不諱，而經臺灣新北地方檢察署檢察官
    以108年度偵字第19262號為緩起訴處分確定，業經本院調閱
    臺灣新北地方檢察署108年度偵字第19262號全卷核閱無誤，
    是證人陳仕和有關附表編號2至編號13所示簽到退簿上「陳
    仕和」之署名為其親自簽名的證述，既屬與事實不符之虛偽
    證詞，自無可採。
　㈦被告雖辯稱：我並未指示公司員工於上揭簽到退簿為不實記
    載，也不知道上揭簽到退簿上之記載錯誤，我雖曾於調查及
    偵訊時坦承指示相關人員為不實記載，然此係為保護所屬員
    工，欲將責任自攬，與事實並不相符等語。惟查，佑昌公司
    於系爭採購案中，除巡查員外，係由被告擔任計畫主持人兼
    專案經理，證人石世暘擔任專案工程師，證人黃琡晴擔任駐
    府人員，證人陳仕和擔任巡查組長或內業工程師、證人胡竣
    傑擔任巡查組長或緊急聯絡人等情，有巡查計畫書在卷可佐
    （見調查卷㈡第79頁、第116頁、第151頁）。而依證人石世
    暘於調查時證稱：被告係系爭採購案主要負責人，證人胡竣
    傑係系爭採購案彰化工務所現場負責人，系爭採購案主要由
    證人胡竣傑負責，再向被告報告，證人黃琡晴係駐府人員，
    負責幫忙整理佑昌公司對彰化縣政府之文書資料，相關陳報
    彰化縣政府的資料，均須經被告覆核後才能陳報。其在系爭
    採購案中，僅係掛名，沒有負責業務，僅受被告指示去處理
    臨時業務等語（見102年度他字第1982號卷㈡第105頁至第108
    頁）；於偵訊時結證稱：其僅負責系爭採購案中工程資料分
    析及被告交辦之開會及上課等事務等語（見102年度他字第1
    982號卷㈡第198頁至第199頁）；於原審審理時結證稱：其主
    要都待在臺北，其在系爭採購案結束後，才知道有上揭簽到
    退簿下刻有其姓名之印章存在，且上揭簽到簿上之署押，亦
    非其所為，其並未授權其他員工代為署押等語（見原審卷㈡
    第26頁至第28頁）。證人黃琡晴於原審中結證稱：其僅負責
    在彰化縣政府處理路平專案之電話接聽與聯繫，或處理收發
    佑昌公司與彰化縣政府間之文件收發、處理等工作，其每月
    僅以遠端連線方式，從電腦中下載每月之簽到退簿，送交給
    彰化縣政府，其並不知悉簽到退簿內容詳情等語（見原審卷
    ㈡第109頁至第110頁）。證人陳仕和於偵訊時結證稱：其並
    未承辦系爭採購案之業務，上揭簽到退簿上之署押，均非其
    親簽，亦未授權他人代為署押等語（見104年度偵字第5160
    號卷第26頁至第27頁）。證人胡竣傑於調查時證稱：被告係
    佑昌公司負責人，統整全部業務，員工之任職均是被告親自
    面試，決定是否雇用，且員工之到離職都會告知被告，由被
    告決定是否同意請假或到離職等語（見102年度他字第1982
    號卷㈡第56頁）；於偵訊時結證稱：其負責系爭採購案資料
    之統整，並呈核佑昌公司後，再送交彰化縣政府，上揭簽到
    退簿之表格係其所編製，送出去前須經其蓋章，其僅署押自
    己之部分，並未幫證人陳仕和署押，老闆叫其做什麼，其就
    做，其僅係領薪水的，並無很大的權限等語（見102年度他
    字第1982號卷㈡第194頁至第196頁）。自上開證人石世暘等
    人各自證述內容可知，於系爭採購案中，除現場巡查員外，
    證人黃琡晴擔任駐府人員僅負責佑昌公司與彰化縣政府間之
    文書處理及交換作業，而不涉及系爭採購案之實質進行項目
    ，更未涉及上揭簽到簿之製作；證人石世暘則僅係掛名，其
    所涉獵者僅限系爭採購案中工程資料分析及被告交辦之開會
    及上課等事務，亦與上揭簽到退簿之製作無關，遑論其亦證
    稱上揭簽到退簿關於「石世暘」之署押及蓋印亦均非其所為
    ，其事先亦不知情；證人陳仕和並未承辦系爭採購案之業務
    ，上揭簽到退簿上之署押，均非其親簽，亦未授權他人代為
    署押，是上開3人均非佑昌公司於系爭採購案之實質承辦人
    員，扣除上開3人及現場巡查員後，佑昌公司承辦系爭採購
    案之人員僅剩被告及證人胡竣傑2人而已。然而，證人胡竣
    傑亦證稱其僅負責編制上揭簽到退簿表格，且僅有署押自己
    之部分，並按被告指示於送交彰化縣政府前在簽到退簿上蓋
    章，且其僅係按被告指示做事，於佑昌公司中，其並無如此
    大之權限，是足認佑昌公司於系爭採購案中，實質上具有完
    整管理權限之人應僅限被告一人。故若非被告指示姓名、年
    籍不詳之員工於上揭簽到退簿分別為附表所示偽造陳仕和、
    陳榮祥、林峻毅、黃榮凱、龔清吉、陳馨平等人署押之犯行
    ，何以有姓名、年籍不詳之員工無故出於己意，甘冒涉犯刑
    法罪章之風險，自行於上揭簽到退簿偽造上開人等之署押？
    復參以證人盧坤信、盧安宏於原審審理時，均結證稱：被告
    曾以電話方式，請證人盧坤信要求證人盧安宏於102年5月1
    日起至29日止之簽到退簿欄位上不實署押（不含星期日）等
    語（見原審卷㈡第12頁、第103頁），若非被告指示，證人盧
    安宏既於102年5月1日起至29日止，並未任職於佑昌公司，
    其何須無故自行在自102年5月1日起至29日止（不含星期日
    ）之簽到退簿欄位上為不實署名；復參酌上揭簽到退簿上陳
    仕和、陳榮祥、林峻毅、黃榮凱、龔清吉、陳馨平等人之署
    押確實係由他人偽簽之事實；並審酌
　　被告於接受廉政署調查時供稱：「（問：佑昌公司的員工，
    僱用、指派是誰?員工的部分。就是石世暘、胡峻傑他們兩
    個是屬於管理幹部嗎？）答：只有我算管理幹部」、「（問
    ：只有你是算管理幹部？）答：包括除了錢啊，會計，還是
    財務，全部都由我自己做」、「（問：在佑昌公司你才是主
    管嘛吼？然後石世暘、胡峻傑都算是你的員工？不算是幹部
    就對了?）答：什麼叫幹部？我下面都是員工，有事情就交
    辦這樣子，沒有辦法分工那麼細」、「（問：那你們公司如
    果要僱用員工的話，都是誰決定的？）答：都是我決定的」
    、「（問：所以剛照你這樣講是說，僱用跟指派都由你決定
    ？）答：對」、「（問：有關員工的到、離職情形，你、石
    世暘、胡峻傑是否都知悉？）答：員工的到、離職只有我清
    楚」等語（見本院卷㈡第319頁至第320頁），顯示佑昌公司
    因規模不大、受僱人數不多，因此公司治理上，由被告全權
    掌握，其餘受僱人員所負責事務，雖有不同，但均聽命於被
    告，從而，除被告以外，其他人員並無權限決定留有空白的
    簽到退簿，如何處置，而可佐證被告於廉政署接受調查時與
    檢察官偵訊時，供稱其曾指示姓名、年籍不詳之員工於簽到
    退簿中，偽造陳仕和、陳榮祥、林峻毅、黃榮凱、龔清吉、
    陳馨平等人如附表所示之署名等情，核與事實相符，被告事
    後翻異前詞，應屬事後卸責之詞，而辯護人主張被告事先並
    不知有簽到退簿的存在，則與被告前揭有關公司治理，由其
    全權掌控，並未設有幹部，且人員的到職與離職時間，僅其
    一人最為清楚，相關簿冊，若未獲被告指令，衡情胡竣傑應
    不敢擅自越權製作，且何種文件應送交彰化縣政府，胡竣傑
    或駐府人員亦均聽命被告之指令行事之經驗有違，而均不可
    採。至證人胡竣傑雖於原審審理時改稱：上揭簽到退簿與出
    勤月報表不同，僅係佑昌公司為方便管理所為，依約佑昌公
    司無庸提交於彰化縣政府，其亦未曾將上揭簽到退簿送給被
    告審核等語。然查，於本案系爭採購案之相關卷證中，除上
    揭簽到退簿外，並無其他出勤月報表存在之事實，已如前述
    ，且證人胡竣傑原審中證稱：上揭簽到退簿無庸經過其蓋章
    （見原審卷㈡第17頁），惟據自102年7月份起至103年3月份
    止之簽到退簿所示，左下角均蓋有證人胡竣傑之章，亦有10
    2年7月份起至103年3月份止之簽到退簿在卷可佐（見調查卷
    ㈡第38頁至第65頁），是證人胡竣傑於原審中之證述，是否
    屬實，已屬有疑。況且，若上揭簽到退簿僅係佑昌公司自行
    管理之用，則證人胡竣傑既係統整系爭採購案資料以送交彰
    化縣政府之人，若上揭簽到退簿依約無庸交付予彰化縣政府
    ，證人胡竣傑何須蓋章？又何須特意將上揭簽到退簿附進每
    月工作報告呈交彰化縣政府？堪認證人胡竣傑於調查、偵訊
    時之證述，方與事實相符，其於原審審理中變更其先前之證
    詞，無非係其片面迴護被告之詞，要無可採。
　㈧至於被告主張：我於上揭簽到退簿署押及部分核章，係因主
    驗人員驗收紀錄要求而補行程序，並非每月報告完成時簽核
    ，且驗收當日因我未能出席，委由派駐於彰化縣政府之證人
    黃琡晴代為簽署，簽到退簿上之印章亦均非我所為等語，固
    核與證人黃琡晴復於原審審理時證稱：上揭簽到退簿上吳思
    宜之署押，係因驗收時驗收官希望即時補署押，經其以電話
    告知被告後，被告委託其所代為署押等語（見原審卷㈡第112
    頁），大致相符。然被告於證人黃琡晴將簽到退簿送交彰化
    縣政府之前，是否曾檢視或審核簽到退簿的資料，與被告於
    簽到退簿送交彰化縣政府之前，是否曾指示工人偽簽他人姓
    名乙事，並無必然關係，因被告曾指示某姓名年籍均不詳之
    員工偽簽陳仕和、陳榮祥、林峻毅、黃榮凱、龔清吉、陳馨
    平等人之署名，業已認明如前，自不因其將附表所示簽到退
    簿，委請不知情之證人黃琡晴送交彰化縣政府之前，並未再
    行核章或確認，而得否認本案之犯行，是被告前揭辯解，縱
    屬事實，亦與本案犯行之認定無涉，附此敘明。
  ㈨辯護人另主張：系爭採購案因一開始兵慌馬亂、作業有些疏
    失，加上員工怠惰被開除，胡亂誣指被告有官商勾結，廉政
    署監聽3個月，跟監將近1年都沒有任何實證，所以就草率將
    簽到退簿有些作業上瑕疵指為被告偽造文書，實際上被告完
    全不知道這件事情等語。然被告未徵得陳榮祥、林峻毅、黃
    榮凱、龔清吉、陳馨平及陳仕和的同意或授權，逕自指示不
    知情的工人在簽到退簿簽署渠等姓名，顯屬故意的行為，豈
    能推稱是一時作業疏失。而被告與離職員工間的恩怨糾葛，
    以及廉政署對被告的偵查作為與偵查結果，均與本案事實的
    認定無涉，辯護人指摘本案為離職員工的胡亂誣指及檢察官
    的草率起訴，據以否認被告之犯行，尚無可採。
　㈩參與人雖以附表編號1所示之簽名與簽到退簿上有關陳仕和的
    簽名，均與佑昌公司負責人即被告無關為由，否認有犯罪所
    得。然有關被告如何指示不詳姓名年籍員工偽造如附表所示
    之簽到退簿後，提交予彰化縣政府核備，而予以行使，其中
    有關附表編號1所示部分，實際上未派足6名巡查人員，彰化
    縣政府承辦人員卻因佑昌公司提交如附表編號1所示簽退到
    簿，而誤認佑昌公司已派足6名巡查人員，致陷於錯誤而核
    發如附件所示工程款，業已認明如前，參與人此部分辯解，
    並無可採。
　綜上所述，本案事證明確，被告與辯護人所辯各節，均無可
    採，被告上揭行使偽造私文書與詐欺取財之犯行，均堪認定
    ，應依法論科。
四、論罪科刑：
　㈠按刑法上之詐欺取財罪，須行為人施用詐術之行為，使被害
    人陷於錯誤，而為財物交付，行為人或第三人因而取得財物
    ，始足當之。因此，詐欺行為包含詐術、錯誤交付、取得等
    犯罪流程，層層相因、環環相扣，每一環節，皆為構成詐欺
    犯罪之要件，直到行為人或第三人取得財物之結果，始達犯
    罪終了之階段，在此之前則屬未遂問題。而犯罪之實行，學
    理上有接續犯、繼續犯、集合犯、吸收犯、結合犯等實質上
    一罪之分類，因均僅給予一罪之刑罰評價，故其行為之時間
    認定，當自著手之初，持續至行為終了，並延伸至結果發生
    為止，倘上揭犯罪時間適逢法律修正，跨越新、舊法，而其
    中部分作為，或結果發生，已在新法施行之後，應即適用新
    規定，不生依刑法第 2  條比較新、舊法而為有利適用之問
    題（最高法院108年度台上字第1179號刑事判決意旨參照）
    。查被告委由不知情之員工黃琡晴，於102年5月7日提交偽
    造如附表編號1所示簽到退簿，而向彰化縣政府後，刑法第3
    39 條固於103 年6 月18日修正公布，並於同年6 月20日施
    行，惟彰化縣於前述條文修正後之103年7月1日始給付包含
    附件所示金額在內之工程款予佑昌公司，是詐欺結果發生既
    然係在刑法第339條修正施行後，參照前揭說明，即應適用
    現行刑法第339條之規定，而無生必較新舊法問題。
　㈡查一般公司行號之員工簽到退簿，由形式上觀察，即足以知
    悉乃係用以表示公司行號所屬員工實際上下班之證明文件，
    自屬刑法第210條所稱之私文書（最高法院83年台上字第663
    1號判例要旨參照）。被告就「事實」欄㈠所示指示姓名、
    年籍不詳之員工在簽到退簿中，偽造陳榮祥、林峻毅、黃榮
    凱、龔清吉、陳馨平等人如附表編號1所示署名，據以向彰
    化縣政府行使，使佑昌公司取得如附件所示之工程款，核被
    告此部分所為，係犯刑法第216條、第210條之行使偽造私文
    書罪，刑法第339條第1項之詐欺取財罪。被告就「事實」欄
    ㈡所示指示姓名、年籍不詳之員工在簽到退簿中偽造陳仕和
    如附表編號2至編號13所示之署名，並據以向彰化縣政府行
    使，核其此部分所為，係犯刑法第216條、第210條之行使偽
    造私文書罪。
　㈢被告偽造陳仕和、陳榮祥、林峻毅、黃榮凱、龔清吉、陳馨
    平上揭署名之行為均係偽造私文書之部分行為，且偽造私文
    書之低度行為，應為其後行使之高度行為所吸收，均不另論
    罪。
　㈣被告利用不知情員工黃琡晴，及其他姓名、年籍不詳員工分
    別為「事實」欄㈠至㈡所示犯行，均為間接正犯。
  ㈤按刑法部分條文於94年2月2日修正公布，95年7月1日施行，
    修正前刑法第55條關於牽連犯之規定經廢除後，對於實務上
    原以牽連犯予以處理之案例，依立法理由之說明，在適用上
    ，得視其具體情形，分別論以刑法第55條前段之想像競合犯
    或依數罪併罰予以處斷。從而，新法施行後，祇有原經評價
    為牽連犯之案件，如其二行為間具有行為全部或局部之同一
    性，或其行為著手實行階段可認為同一者，始得認與一行為
    觸犯數罪名之要件相符，而改評價為想像競合犯。刑法上一
    行為而觸犯數罪名之想像競合犯存在之目的，既在於避免對
    於同一不法要素予以過度評價，則其所謂「同一行為」，應
    兼指所實行者為完全或局部同一之行為而言。因此刑法修正
    刪除牽連犯之規定後，於修正前原認屬於方法目的或原因結
    果之不同犯罪，其間果有實行之行為完全或局部同一之情形
    ，始得依想像競合犯論擬；如不具有上開同一行為之關係者
    ，即應予分論併罰（最高法院106年度台上字第3954號、106
    年度台上字第201號、105年度台上字第174號、104年度台上
    字第535號判決意旨參照）。被告為使佑昌公司順利領取附
    件所示之款項，而向彰化縣政府行使附表編號1所示之偽造
    私文書，其所為詐欺取財與行使偽造私文書等二罪間，行為
    之著手實行階段同一，而屬一行為觸犯數罪名之想像競合犯
    ，應從一重之行使偽造私文書罪處斷。
  ㈥被告所為如附表所示各次行使偽造文書犯行，犯意各別，行
    為互殊，應予分論併罰。
  ㈦被告雖係佑昌公司負責人，然關於檢送文件提交彰化縣政府
    核備等業務，佑昌公司係指派黃琡晴在縣府負責聯絡執行，
    工程現場亦另有專案經理石世暘負責，被告自難認係此項業
    務之執行者，而為執行業務之人；簽退到簿上之所以有被告
    的署名或用印，僅係表彰其為佑昌公司負責人，代表佑昌公
    司向彰化縣政府提交相關文書之意，被告所為核與刑法第21
    5條規定業務登載不實要件並不相合。公訴意旨認被告就附
    表所示各次提交簽到退簿均係犯犯業務上登載不實文書犯行
    ，且為接續犯，應僅論以1罪，容有未合。另被告係向彰化
    縣政府詐得系爭採購案之工程款，公訴意旨認係詐欺取得因
    前開未實際出勤人員陳榮祥、林峻毅、黃榮凱、龔清吉、陳
    馨平等人未真正支領薪資費用而減少支出之財產利益，亦有
    未合。本案被告所為係犯行使偽造私文書或併犯詐欺取財罪
    之緣由，已敘明如上，故本院認定之犯罪事實與起訴犯罪事
    實相同，自得在不影響基本事實同一之基礎下，變更檢察官
    所引應適用之法條，改依上揭罪名論處，而本院前審及本院
    審理時均已告知上開罪名（見本院107年度上易字第30號卷㈡
    第38頁、本院卷㈢第8頁），而無礙其防禦權之行使，爰依刑
    事訴訟法第300條規定變更起訴法條。　
五、撤銷改判：
　㈠原審審理結果，認被告犯罪事證明確，予以論罪科刑，固非
    無見。惟查：⑴被告向彰化縣政府行使如附表所示之簽到退
    簿，均構成刑法第216條、第210條之行使偽造私文書罪，且
    被告因行使附表編號1所示簽退到簿而詐得附件所示工程款
    ，則該當刑法第339條第1項之詐欺取財罪，原判決就行使簽
    退到簿部分均論以刑法第216條、第215條之行使業務登載不
    實罪，以及漏論刑法第339條第1項之詐欺取財罪，容有未合
    。⑵被告指示盧安宏在簽到退簿上簽名部分，應不構成犯罪
    ，而應不另為無罪諭知（詳如後述），原判決就此部分據以
    論罪科刑，尚有未合。⑶原判決對於佑昌公司因被告犯罪而
    取得如附件所示之犯罪所得，未宣告沒收，亦有未合。被告
    以前詞否認犯罪為由，提起上訴，固無理由，但原判決既有
    上開可議之處，自應由本院將原審判決撤銷改判。
　㈡本院審酌被告明知陳仕和並未參與或執行系爭採購契約，而
    陳榮祥、林峻毅、黃榮凱、龔清吉、陳馨平並未受僱於佑昌
    公司擔任系爭採購案之巡查人員，卻便宜行事，未經陳仕和
    、陳榮祥、林峻毅、黃榮凱、龔清吉、陳馨平等人同意，擅
    自指示姓名、年籍不詳之員工在附表所示之簽到退簿偽簽如
    附表各編號所示之署名，進而持以向彰化縣政府行使，而詐
    得如附件所示工程款，除侵害彰化縣政府的財產權益外，並
    破壞文書於社會往來的憑信性，行為實屬可議，惟念及被告
    前無犯罪經法院判刑之紀錄，有臺灣高等法院被告前案紀錄
    表1份在卷可佐（見本院卷㈠第37頁至第39頁），堪認素行尚
    佳，被告犯罪手段和平，且被告於廉政署調查及檢察官偵查
    中曾坦承指示不詳姓名年籍之員工偽簽他人署名而行使偽造
    簽到退簿的事實，然於法院審理期間，則翻異前詞，否認犯
    行，難認具有悔意，並斟酌本案犯罪所生危害、佑昌公司因
    本案犯罪所取得不法利益非高，被告自陳其學歷為碩士畢業
    之教育程度，離婚，育有三個小孩，經營佑昌公司維生之智
    識程度、家庭經濟生活狀況（見本院107年度上易字第30號
    卷㈡第57頁反面）等一切情狀，分別量處如附表各編號「主
    文」欄所示之刑且均諭知易科罰金之折算標準，並定其應執
    行之刑及易科罰金之折算標準如主文第2項所示。
  ㈢沒收部分：
  ⒈查被告於行為後，刑法關於沒收之規定業經修正公布，依刑
    法施行法第10條之3規定，自105年7月1日起生效施行。修正
    後刑法第2條第2項規定：「沒收、非拘束人身自由之保安處
    分適用裁判時之法律」，已明定刑法修正後關於沒收均應適
    用裁判時法，自不生新舊法比較問題，是本案有關沒收部分
    ，即應適用裁判時法即刑法修正後之規定，合先敘明。
  ⒉按被告偽造、變造等書類，既已交付於被害人收受，則該物
    非屬被告所有，除偽造書類上偽造之印文、署押，應依刑法
    第219條予以沒收外，依同法第38條第3項之規定，即不得再
    對各該書類諭知沒收（最高法院43年台上字第747號判例意
    旨參照）。本案未扣案之簽到退簿上所偽造如附表所示陳仕
    和、陳榮祥、林峻毅、黃榮凱、龔清吉、陳馨平之署名，因
    均屬偽造，均應依刑法第219條之規定宣告沒收。至於上揭
    簽到退簿，業已提交予彰化縣政府，而非屬被告所有，爰均
    不予宣告沒收。
  ⒊按犯罪行為人為他人（含自然人、法人或非法人團體）實行
    違法行為，該他人因而取得犯罪所得者，沒收之，於全部或
    一部不能沒收或不宜執行沒收時，追徵其價額，刑法第38條
    之1第2項第3款、第3項分別定有明文。所謂犯罪所得係指犯
    罪或產生自犯罪之所得，故限於與犯罪行為有直接關聯性之
    財產利得，始足當之。又犯罪所得及追徵之範圍與價額，認
    定顯有困難時，得以估算認定之，刑法第38條之2第1項前段
    亦有明定。考量犯罪所得之範圍及價額不具有特定性，且犯
    罪利得沒收性質上屬類似不當得利之衡平措施，非屬刑罰，
    為表明合理之證明負擔，並符合實務需求，乃賦予法官於個
    案以估算方式認定犯罪所得及追徵之範圍與價額之權限。經
    查，佑昌公司依系爭採購契約應指派巡查組員共計6人（含
    工程師年資3年4名、年資6年2名）執行巡查作業，有彰化縣
    政府104年7月28日府工管字第1040238194號函、110年4月13
    日府工養字第1100118170號函各1份附卷可稽（見調查卷㈡第
    254頁至第255頁、本院卷㈡第227頁至第228頁）。而依卷附
    的契約單價分析表之記載（見彰化縣政府101年4月2日巡查
    計畫書第47頁、本院卷㈢第57頁）與前述函文的說明（見調
    查卷㈡第254頁至第255頁、本院卷㈡第227頁至第228頁），「
    工程師，年資3年」，每人每月單價為45498.76元，「工程
    師，年資5年」，每人每月單價為50699.23元。依卷附102年
    4月份簽到退簿之紀錄（見原審卷㈡第136頁至第137頁、彰化
    縣政府110年3月29日函檢附簽到退簿原本【經彩色掃瞄後附
    卷外放】第5頁至第6頁），該月經佑昌公司指派的巡查人員
    計有陳榮祥、黃榮凱、龔清吉、陳馨平、謝明哲、林融聖、
    廖柄勝、林峻毅等8人，除陳榮祥、黃榮凱、龔清吉、陳馨
    平、林峻毅等5人係遭他人偽簽姓名而未實際執行巡查勤務
    外，其餘謝明哲、林融聖、廖柄勝等3人，則屬佑昌公司依
    約指派實際執行巡查勤務之巡查人員，故佑昌公司僅溢領3
    名巡查人員的工程款，基於罪疑有利被告原則，有關佑昌公
    司溢領工程款數額，一律按「工程師，年資3年」之單價即
    每人每月45498.76元，參酌彰化縣政府107年6月21日府工程
    0000000000號函暨檢附的計算表（見本院107年度上易字第3
    0號卷㈠第192頁至第195頁），予以計算佑昌公司溢領一名巡
    查人員之薪資費用工程款為57929.63元（計算式＝52323.57
    元＋5606.06元），則佑昌公司因被告為本案犯行所取得之犯
    罪所得為173,788元（計算式＝57929.63元×3人，小數點以下
    數額，不予計算），雖未扣案，仍應依刑法第38條之1第2項
    第3款、第3項規定，宣告沒收，並於全部或一部不能沒收或
    不宜執行沒收時，追徵其價額。
六、不另為無罪諭知部分：
　㈠公訴意旨另認：⑴被告明知佑昌公司員工陳仕和自102年4月8
    日起至同年月30日止，未曾實際至彰化執行本件採購案業務
    ，竟基於行使明知為不實之事項而登載於其業務上作成之文
    書之犯意，指示不詳姓名之員工於不詳時、地，在系爭採購
    案102年4月份之簽到退簿上，偽造陳仕和自102年4月8日起
    至同年月30日止之署押（不含星期六、星期日），用以表示
    陳仕和於上開時間執行本採購案業務。吳思宜明知上開簽到
    退簿不實，竟仍於該月份之簽到退簿上署押、蓋章簽認，並
    於附表編號1所列日期檢送至彰化縣政府備查而行使，足以
    生損害於陳仕和及彰化縣工務處對於施工稽核、道路工程品
    質管理之正確性，因認被告就此部分另涉犯刑法第216條、
    第215條之行使業務登載不實文書罪嫌等語。⑵被告明知盧安
    宏自102年5月30日起始受雇於佑昌公司從事本件採購案業務
    ，竟基於行使明知為不實之事項而登載於其業務上作成之文
    書及意圖為自己不法所有之犯意，指示盧安宏在102年5月份
    簽到退簿5月1日起至29日止之欄位上不實簽到退（不含星期
    日），而偽造102年5月份不實之佑昌公司員工簽到退簿，用
    以表示盧安宏於該時間執行本採購案業務，並於附表編號2
    所列日期檢送彰化縣政府備查而行使，使彰化縣政府不知情
    之承辦人員陷於錯誤，以為佑昌公司有派足契約規定之員工
    人數及確實履約，因而詐得盧安宏自102年5月1日起至102年
    5月29日未真正支領薪資費用而減少支出之財產利益計69,91
    8元，因認被告就此部分另涉犯刑法第216條、第215條之行
    使業務登載不實文書與同法第339條第2項之詐欺得利罪嫌等
    語。
　㈡經查：
　⒈依彰化縣政府104年4月2日府工管字第1040095279號函檢附佑
    昌公司提出之102年4月份起至103年4月份止之系爭採購案簽
    到退簿影本(見調查卷㈡第31頁至第68頁)，其中並無佑昌公
    司員工陳仕和自102年4月8日起至同年月30日止之簽到退簿
    紀錄，且據彰化縣政府106年8月2日府工維字第1060254173
    號函復結果，亦無陳仕和於102年4月份之簽到退簿紀錄（見
    原審卷㈡第136頁至第200頁），再經本院向彰化縣政府調取
    系爭採購案之全部簽到退簿後，將之彩色掃描附卷外放（見
    本院卷㈡第183頁，以及附卷外放之彰化縣政府110年3月29日
    函暨檢附經彩色掃描之簽到退簿），亦無陳仕和於102年4月
    份之簽到退紀錄。是本案既無佑昌公司102年4月份記載陳仕
    和署押之簽到退簿據以為證，自難認定被告確有冒用陳仕和
    名義，偽造工陳仕和自102年4月8日起至同年月30日止之簽
    到退簿私文書之犯行存在。此外，檢察官復未提出其他事證
    證明被告此部分所指犯行確屬實在，依罪疑唯輕、有疑唯利
    被告之證據法則，以及無罪推定原則，此部分既不能證明被
    告有罪，本應為無罪之諭知，惟起訴意旨既認此部分犯行與
    前揭有罪部分犯行係裁判上一罪關係，爰不另為無罪之諭知
    。
　⒉佑昌公司雖依系爭採購契約，負有向彰化縣政府按月提交巡
    查人員出勤月報表之義務，但此究非被告經營佑昌公司之業
    務上所製作之文書，縱使內容有所不實，亦不負刑法第215
    條之業務登載不實之責，已如前述。而盧安宏係於102年5月
    30日到職，但佑昌公司提交彰化縣政府之該公司102年5月份
    簽到退簿上記載盧安宏之簽到退日期卻自102年5月1日起至
    同年月31日止（見原審卷㈡第141頁），而存有與事實不符之
    情形，然依證人盧安宏證稱：「我原本只簽5月30日跟5月31
    日的簽到退，吳思宜於102年6月初打電話給盧坤信叫我把10
    2年5月1日至5月29日的簽到退一次補簽，‧‧‧所以我在102年
    6月初於彰化溪湖專案工務所的辦公桌上把上開簽名都補簽
    完」、「（問：在該簽到退資料上，看到你的名字自5月1日
    到29日都有，可是你不是5月底才開始就任？）答：就是老
    闆吳思宜打電話給盧坤信，要他轉告我把五月的簽到簿都簽
    完」等語（見102年度他字第1982號卷㈡第34頁反面、第192
    頁），足認102年5月份簽到退簿上有關「盧安宏」的署名，
    為有製作權人之盧安宏所親自簽名，亦不該當偽造私文書罪
    之要件。因依佑昌公司102年5月份簽到退簿上之記載（見原
    審卷㈡第141頁），扣除盧安宏後，佑昌公司於102年5月份指
    派之巡查員仍有謝明哲、廖柄勝、林融聖、吳明翰、盧坤信
    、王聰樺等7人，已滿足佑昌公司依系爭採購契約每月應指
    派之巡查員6人之要求，故佑昌公司請領102年5月份之巡查
    員薪資費用，並無溢領，而不存有詐欺取財的情形。從而上
    開公訴意旨㈡所指之犯行，既不能證明被告有罪，本應為無
    罪之諭知，惟起訴意旨既認此部分犯行與附表編號2所示經
    論罪科刑之行使偽造私文書犯行，具有裁判上一罪關係，爰
    不另為無罪之諭知。
據上論結，應依刑事訴訟法第369條第1項前段、第364條、第299
條第1項前段、第300條，刑法第210條、第216條、第339條第1項
、第41條第1項前段、第8項、第51條第5款、第219條、第38條之
1第2項第3款、第3項，刑法施行法第1條之1第1項、第2項前段，
判決如主文。
案經檢察官吳怡盈提起公訴，檢察官陳燕瑩到庭執行職務。
中　　華　　民　　國　　111 　年　　2 　　月　　14　　日
        　　刑事第一庭    審判長法　官  江  德  千
　　　　　　　　　　　　　　    法　官  簡  源  希
　　　　　　　　　　　 　　　   法　官  高  增  泓  
                        
以上正本證明與原本無異。     
如不服本判決應於收受送達後20日內向本院提出上訴書狀，其未
敘述上訴理由者，並得於提起上訴後20日內向本院補提理由書（
均須按他造當事人之人數附繕本）「切勿逕送上級法院」。因疫
情而遲誤不變期間，得向法院聲請回復原狀。

                                書記官  黃  美  珍

中　　華　　民　　國　　111 　年　　2 　　月　　14　　日

附錄本判決論罪科刑法條全文：
刑法第210條
偽造、變造私文書，足以生損害於公眾或他人者，處 5 年以下
有期徒刑。

刑法第216條
行使第 210 條至第 215 條之文書者，依偽造、變造文書或登載
不實事項或使登載不實事項之規定處斷。

刑法第339條
意圖為自己或第三人不法之所有，以詐術使人將本人或第三人之
物交付者，處5年以下有期徒刑、拘役或科或併科50萬元以下罰
金。
以前項方法得財產上不法之利益或使第三人得之者，亦同。
前2 項之未遂犯罰之。
附表：
編號 簽到退簿月份 檢送彰化縣政府日期 偽造內容 主文 1 102年4月 102年5月7日 指示姓名、年籍不詳之成年員工偽造陳榮祥、林峻毅、黃榮凱、龔清吉、陳馨平102年4月份簽到退簿（其上偽造「陳榮祥」、「林峻毅」、「黃榮凱」、「龔清吉」、「陳馨平」署名各40枚）。 吳思宜犯行使偽造私文書罪，處有期徒刑參月，如易科罰金，以新臺幣壹仟元折算壹日。未扣案民國一百零二年四月份簽到退簿上偽造之「陳榮祥」、「林峻毅」、「黃榮凱」、「龔清吉」、「陳馨平」署名各肆拾枚均沒收。 2 102年5月 102年6月7日 指示姓名、年籍不詳之成年員工偽造陳仕和102年5月份簽到退簿（其上偽造「陳仕和」署名54枚）。 吳思宜犯行使偽造私文書罪，處有期徒刑貳月，如易科罰金，以新臺幣壹仟元折算壹日。未扣案民國一百零二年五月份簽到退簿上偽造之「陳仕和」署名伍拾肆枚均沒收。 3 102年6月 102年7月5日 指示姓名、年籍不詳之成年員工偽造陳仕和於102年6月份簽到退簿（其上偽造「陳仕和」署名46枚）。 吳思宜犯行使偽造私文書罪，處有期徒刑貳月，如易科罰金，以新臺幣壹仟元折算壹日。未扣案民國一百零二年六月份簽到退簿上偽造之「陳仕和」署名肆拾陸枚均沒收。 4 102年7月 102年8月7日 指示姓名、年籍不詳之成年員工偽造陳仕和102年7月份簽到退簿（其上偽造「陳仕和」署名46枚）。 吳思宜犯行使偽造私文書罪，處有期徒刑貳月，如易科罰金，以新臺幣壹仟元折算壹日。未扣案民國一百零二年七月份簽到退簿上偽造之「陳仕和」署名肆拾陸枚均沒收。 5 102年8月 102年9月7日 指示姓名、年籍不詳之成年員工偽造陳仕和102年8月份簽到退簿（其上偽造「陳仕和」署押46枚）。 吳思宜犯行使偽造私文書罪，處有期徒刑貳月，如易科罰金，以新臺幣壹仟元折算壹日。未扣案民國一百零二年八月份簽到退簿上偽造之「陳仕和」署押肆拾陸枚均沒收。 6 102年9月 102年10月7日 指示姓名、年籍不詳之成年員工偽造陳仕和102年9月份簽到退簿（其上偽造「陳仕和」署名46枚）。 吳思宜犯行使偽造私文書罪，處有期徒刑貳月，如易科罰金，以新臺幣壹仟元折算壹日。未扣案民國一百零二年九月份簽到退簿上偽造之「陳仕和」署名肆拾陸枚均沒收。 7 102年10月 102年11月7日 指示姓名、年籍不詳之成年員工偽造陳仕和102年10月份簽到退簿（其上偽造「陳仕和」署名44枚）。 吳思宜犯行使偽造私文書罪，處有期徒刑貳月，如易科罰金，以新臺幣壹仟元折算壹日。未扣案民國一百零二年十月份簽到退簿上偽造之「陳仕和」署名肆拾肆枚均沒收。 8 102年11月 102年12月6日 指示姓名、年籍不詳之成年員工偽造陳仕和102年11月份簽到退簿（其上偽造「陳仕和」署名42枚）。 吳思宜犯行使偽造私文書罪，處有期徒刑貳月，如易科罰金，以新臺幣壹仟元折算壹日。未扣案民國一百零二年十一月份簽到退簿上偽造之「陳仕和」署名肆拾貳枚均沒收。 9 102年12月 103年1月7日 指示姓名、年籍不詳之成年員工偽造陳仕和102年12月份簽到退簿（其上偽造「陳仕和」署名46枚）。 吳思宜犯行使偽造私文書罪，處有期徒刑貳月，如易科罰金，以新臺幣壹仟元折算壹日。未扣案民國一百零二年十二月份簽到退簿上偽造之「陳仕和」署名肆拾陸枚均沒收。 10 103年1月 103年2月7日 指示姓名、年籍不詳之成年員工偽造陳仕和103年1月份簽到退簿（其上偽造「陳仕和」署名44枚）。 吳思宜犯行使偽造私文書罪，處有期徒刑貳月，如易科罰金，以新臺幣壹仟元折算壹日。未扣案民國一百零三年一月份簽到退簿上偽造之「陳仕和」署名肆拾肆枚均沒收。 11 103年2月 103年3月7日 指示姓名、年籍不詳之成年員工偽造陳仕和103年2月份簽到退簿（其上偽造「陳仕和」署名36枚）。 吳思宜犯行使偽造私文書罪，處有期徒刑貳月，如易科罰金，以新臺幣壹仟元折算壹日。未扣案民國一百零三年二月份簽到退簿上偽造之「陳仕和」署名參拾陸枚均沒收。 12 103年3月（簽到退簿上誤載為103年2月份，參閱原審卷㈡第186頁） 103年4月7日 指示姓名、年籍不詳之成年員工偽造陳仕和103年3月份簽到退簿（其上偽造「陳仕和」署名42枚）。 吳思宜犯行使偽造私文書罪，處有期徒刑貳月，如易科罰金，以新臺幣壹仟元折算壹日。未扣案民國一百零三年三月份簽到退簿上偽造之「陳仕和」署名肆拾貳枚均沒收。 13 103年4月 103年5月7日 指示姓名、年籍不詳之成年員工偽造陳仕和103年4月份簽到退簿（其上偽造「陳仕和」署名8枚）。 吳思宜犯行使偽造私文書罪，處有期徒刑貳月，如易科罰金，以新臺幣壹仟元折算壹日。未扣案民國一百零三年四月份簽到退簿上偽造之「陳仕和」署名捌枚均沒收。 

附件：佑昌公司
佑昌公司未實際派工人數（3人） 未派工期間 月數 天數 月薪 人員薪資30% 人員薪資20% 薪資合計 差旅費/天 差旅費合計 1人（工程師，年資3年） 102年4月8日至102年4月30日 0.766667 23 45498.76 13649.63 9099.75 52323.57 243.74 5606.06  合計      57929.63元   應沒收之犯罪所得 新臺幣拾柒萬參仟柒佰捌拾捌元（計算式＝57929.63元×3人，小數點以下不予計入）